【裁判字號】    96,交上易,173
【裁判日期】    970123
【裁判案由】    過失傷害
【裁判全文】
臺灣高等法院刑事判決               96年度交上易字第173號
上  訴  人  臺灣士林地方法院檢察署檢察官
上  訴  人
即  被  告  甲○○
選任辯護人  徐志明律師
            蔡勝雄律師
上列上訴人因過失傷害案件，不服臺灣士林地方法院95年度交易
字第109號，中華民國95年8月29日第一審判決（起訴案號：臺灣
士林地方法院檢察署94年度偵字第6590號），提起上訴，本院判
決如下：
    主  文
原判決撤銷。
甲○○因過失傷害人，處有期徒刑月，如易科罰金，以銀元
佰元即新台幣玖佰元折算壹日，減為有期徒刑壹月拾伍日，如易
科罰金，以銀元佰元即新台幣玖佰元折算壹日。
    事  實
一、甲○○於民國（下同）94年2月16日晚上9時40分許，駕駛車
    牌號碼IM-6461號自用小客車，沿臺北縣汐止市○○街往汐
    止方向行駛，行經設有行車管制號誌之康寧街與康寧街751
    巷交岔路口欲左轉駛入康寧街751巷內，本應注意行經交岔
    路口時，其行進應遵守燈光號誌之指示，並應注意車前狀況
    ，隨時採取必要之安全措施，而依當時天候晴，夜間有照明
    之市區○○路○○道路舖裝柏油且路面乾燥無缺陷、無障礙
    物、視距良好、行車管制號誌正常、有適當標誌等，並無不
    能注意之情形，竟疏於遵守燈光號誌管制而闖越紅燈貿然直
    駛，復未注意車前狀況，適有乙○○騎乘車牌號碼DTU-927
    號輕型機車，沿康寧街753巷欲右轉入康寧街往東湖方向行
    駛，於康寧街753巷與康寧街交岔路口等停紅燈，見康寧街
    753巷之號誌已轉換為綠燈隨即起步向前行駛，駛至康寧街
    751巷口時，突見甲○○駕駛車輛闖紅燈違規左轉，煞避不
    及致騎乘機車車頭與甲○○自用小客車左前保險桿發生碰撞
    ，乙○○因而人車倒地，受有左股骨粉碎性骨折、左小腿挫
    傷及撕裂傷、頭部外傷之傷害。甲○○於肇事後，因路人報
    警處理，未報明肇事人姓名，員警前往現場處理時，甲○○
    在未被有偵查犯罪職權之公務員發覺前，向前往現場處理車
    禍之警員坦承為肇事者並願接受裁判。
二、案經乙○○訴由臺北縣政府警察局汐止分局報告臺灣士林地
    方法院檢察署檢察官偵查後，聲請簡易判決處刑。
    理  由
一、按被告以外之人於審判外之言詞或書面陳述，除法律有規定
    者外，不得作為證據；又被告以外之人於審判外之陳述，雖
    不符合同法第159條之1至第159條之4之規定，但經當事人於
    審判程序同意作為證據，法院審酌該言詞陳述或書面陳述作
    成時之情況，認為適當者，亦得為證據。當事人、代理人或
    辯護人於法院調查證據時，知有第159條第1項不得為證據之
    情形，而未於言詞辯論終結前聲明異議者，視為有前項之同
    意，刑事訴訟法第159條第1項及第159條之5分別定有明文。
    查本判決下列所引用之各該被告以外之人於審判外之陳述（
    包含書面陳述），雖屬傳聞證據，惟當事人於原審及本院審
    理中均表示同意作為證據方法而不予爭執，且迄至言詞辯論
    終結前亦未再聲明異議，本院審酌上開證據資料製作時之情
    況，尚無違法不當及證明力明顯過低之瑕疵，亦認為以之作
    為證據應屬適當，故揆諸前開規定，爰逕依刑事訴訟法第
    159條之5規定，認前揭證據資料均有證據能力，先予敘明。
二、訊據被告甲○○固坦認確於上揭時、地駕駛自用小客車與告
    訴人乙○○所騎乘之機車發生車禍，而肇致告訴人乙○○受
    有傷害等情屬實，惟矢口否認有何過失傷害之犯行，辯稱：
    案發時伊看到康寧街東西向之號誌為綠燈，伊才左轉入康寧
    街751巷，伊車速很慢，約20公里左右，本件車禍係告訴人
    乙○○乘騎機車違規闖紅燈，而撞擊伊之自用小客車。上訴
    再以：告訴人與被告有利害關係，所證難以採信，且肇事地
    點之彎道為爬坡道，車輛以原車速行駛而未踩油門並加速行
    駛時，勢必受到斜坡之地形而抵銷而有車速，坡地之地形僅
    有使車速更低，不會愈開愈快，伊供稱當時伊車速很慢，確
    與實情相符。且鑑定機關亦無法鑑定出被告有過失云云。然
    查：
  (一)就本件車禍發生時，被告甲○○與告訴人乙○○之行車方向
    究竟何者為綠燈乙節，經查：
  １案發當時即94年2月16日晚上9時40分許，肇事路口康寧街與
    康寧街753巷之號誌管制係全日24小時執行第一套時制計畫
    ，第一時相為康寧街東西向通行，綠燈85秒，黃燈3秒，全
    紅2秒；第二時相為康寧街753巷南北向通行，綠燈25 秒，
    黃燈3秒，全紅2秒，此有臺北縣政府95年6月12日北府交工
    字第0950444361號函暨檢附之汐止市○○街與康寧街753巷
    口號誌時制計畫圖在卷可參（見本院卷第30至31頁），而肇
    事路口康寧街與康寧街753巷交岔路口東西向路幅寬廣，距
    離約為62公尺，南北向距離則約為21公尺，有現場圖附卷可
    稽（見偵卷第48頁），被告甲○○駕駛車牌號碼IM-6461號
    車為雷諾紅龍型式手排車，告訴人乙○○騎乘車牌號碼DTU-
    927號則為山葉VINO型式輕型機車，亦有車輛相片在卷可參
    （見偵卷第24至25頁）。
  ２證人即告訴人乙○○於偵查中及本院審理時均證稱：伊係從
    康寧街753巷口出來欲右轉康寧路，伊見到綠燈亮右轉後，
    剛起步不久即發現被告快速左轉衝撞過來，伊確定當時直行
    康寧街之號燈係紅燈等語（見偵卷第42頁、原審卷第47至48
    頁），是依其證言，其係於上開交岔路口第二時相時，始騎
    乘機車通過馬路。
  ３被告甲○○駕駛車牌號碼IM-6461號自用小客車由康寧街左
    轉康寧街751巷須行駛31公尺，方可駛至其指稱之碰撞處A
    點，告訴人乙○○騎乘車牌號碼DTU- 927號輕型機車由康寧
    街753巷口右轉康寧街，須通過17.3公尺，方可駛至其指稱
    之碰撞處B點，告訴人乙○○與被告甲○○所指之碰撞處有B
    點與A點之不同，2點間之距離為4.3公尺等情，業據本院於
    95年5月3日至肇事現場履勘屬實，製有勘驗筆錄、相片在卷
    可憑（見原審卷第23至27頁）。
  ４被告甲○○於警詢、偵查及本院審理時均稱其係駕車經過康
    寧街西往東方向之停止線，進入交岔路口時，東西向燈號為
    綠燈，但並非綠燈剛亮，是伊其所述，則其通過路口之時間
    至少尚有黃燈3秒及紅燈2秒即5秒，被告甲○○就其行車速
    度則有20公里或30公里之說法，因被告甲○○自康寧街之停
    止線處至其指稱之碰撞A點，行駛31公尺之距離，如其時速
    為20公里，1秒可行進5. 56公尺，需6秒方可到達碰撞處；
    倘其時速為30公里，每秒約行進8.33公尺，約4秒時間可到
    達碰撞處；而告訴人乙○○於警詢、偵查及本院審理時均證
    稱其在康寧街753巷口停等紅燈，綠燈方起步，告訴人乙○
    ○就其行車速度，稱係10至20公里，因告訴人劉鎮○○○○
    街753巷停止線處至其指稱之碰撞B點，行駛17.3公尺之距離
    ，如其時速為10至20公里，1秒可行進2.78公尺至5.56公尺
    ，因告訴人乙○○乃綠燈起步，速度係由0開始，是其1秒可
    行進速度較低於上開數字，至少需4至7秒時間才可到達碰撞
    處，經查：康寧街751巷入口，係約30度之爬坡道（見偵卷
    第20至21頁及原審卷第26頁之相片），是依被告甲○○所言
    ，其係由康寧街直行，左轉欲轉入康寧街751巷，期間並無
    遇到紅燈而停下。因被告甲○○所駕駛之雷諾紅龍型式自用
    小客車為手排車，就一般人駕駛手排車之經驗，在車輛正常
    行駛狀態下，為求車輛穩定、順暢及省油，多會保持在三檔
    以上之情況。倘依被告甲○○所言，車禍當時其時速為20至
    30公里之低速，必定會造成手排車之轉速急速下降，車身不
    正常抖動，更嚴重者，會發生車輛熄火情形。況康寧街751
    巷入口處，係一急升爬坡道，就一般人正常駕車之經驗，為
    求爬坡順暢，應會加足油門，提高轉速；而被告甲○○係從
    康寧街左轉進入康寧街751巷，被告甲○○明知左轉後即將
    遭遇爬坡之路況，誠無以低速行駛之理，是被告甲○○辯稱
    其案發時行車時速為20至30公里，顯與一般人駕駛手排車之
    經驗法則相悖，不足採信。被告上訴辯稱，坡地之地形僅有
    使車速更低，固為實情，惟事發地點僅係緩坡，且為爬坡，
    被告勢必加速，以求原車速不受斜坡之地形發地而抵銷，致
    無法爬坡，豈有較原車速為慢之理，益證被告無由以原車速
    行駛之理。
  ５由康寧街東西向綠燈秒數為85秒，康寧街753巷綠燈秒數為
    25秒，可得知康寧街東西向之車流量較大，衡諸常情，倘告
    訴人乙○○騎車未遵守康寧街753巷號誌，闖紅燈逕行右轉
    康寧街，則其欲安全通行康寧街東西向之62公尺路口，必須
    閃避康寧街往汐止方向欲左轉康寧街751巷、753巷之車輛，
    及閃避康寧街往東湖方向欲右轉康寧街751巷之車輛，因告
    訴人乙○○闖紅燈需花費較長時間方能通過康寧街東西向路
    口，且需注意閃避其機車前、後方欲轉入康寧街751巷及753
    巷之轉彎車輛；反之，倘被告甲○○駕車未遵守康寧街東西
    向號誌，闖紅燈逕行左轉康寧街751巷，則其欲安全駛入康
    寧街751巷，僅須閃避康寧街753巷欲右轉康寧街之車輛，則
    以告訴人乙○○及被告甲○○闖紅燈所需承受之危險大小為
    判斷，足認告訴人乙○○違反號誌管制可能性較低。
  ６綜上，告訴人乙○○之證述與時相圖、經驗法則相合，自堪
    採信，被告甲○○於肇事路口應係闖越紅燈無訛，是被告甲
    ○○否認違反號誌管制，辯稱僅以告訴人之證述為唯一論據
    ，即認定其有過失，尚有誤解，所辯諉不足取。
  (二)告訴人乙○○之機車因本件車禍而導致車頭全毀、車骨架移
    位，右側踏板處破裂損壞等情，有交通事故補充資料表及車
    損相片附卷可參（見偵卷第13頁、第24至26頁），而被告甲
    ○○之自用小客車因本件車禍而致左前車頭保線桿損壞及掉
    落等情，亦有交通事故補充資料表及車損相片在卷可憑（見
    偵卷第14頁、第22至23頁），則依據雙方行進方向及車損部
    位研判，亦即被告甲○○駕車由康寧街左轉康寧街751巷時，
    與告訴人乙○○騎車由康寧街753巷右轉後直行康寧街時，2
    車發生碰撞，因被告甲○○之自用小客車左前保險桿從左前
    吸震海棉處斷裂，而告訴人乙○○機車之前輪擋板及前護罩
    破損，是依碰撞物理慣性研判，本件車禍案件，應係被告甲
    ○○駕車從康寧街左轉至康寧街751巷時，與告訴人乙○○機
    車呈30至45度角之方向碰撞。雖告訴人乙○○於原審證稱：
    被告駕車從伊機車左側撞過來，被告駕車撞到伊機車車身等
    語（見原審卷第48至49頁），惟此點業與告訴人乙○○於警
    詢時稱：第1次撞擊部分為車頭（見偵卷第13頁）之供述不
    符，倘被告甲○○駕車從機車之左側呈正面（90度角）撞擊
    ，則機車之左側腳踏板處，必定會造破損，告訴人乙○○之
    左腿亦應直接受撞擊，但觀諸機車之車損照片，機車之左側
    腳踏板處並無損壞（見偵卷第26頁），告訴人乙○○亦稱其
    並無左腿直接遭撞之印象（見原審卷第48頁），是告訴人乙
    ○○之左側遭撞供述，因與證據不符，顯有誤會。
  (三)被告甲○○迭於警詢、偵查及本院審理時均自承：並未看到
    告訴人機車行進，係聽到碰撞聲，下車察看後才知悉與告訴
    人機車發生碰撞等語（見偵卷第10頁、第14頁、第41頁、原
    審卷第52頁、第54頁），是被告甲○○於車禍發生前，竟完
    全未注意到告訴人乙○○騎乘機車，益見其未注意車前狀況
    甚明，顯有過失。
  (四)查告訴人乙○○係因本件車禍受有左股骨粉碎性骨折、左小
    腿挫傷及撕裂傷、頭部外傷之傷害，已據告訴人乙○○證述
    綦詳，並經醫師驗明，有告訴人乙○○提出之馬偕紀念醫院
    甲種診斷證明書及三軍總醫院附設民眾診療服務處診斷證明
    書（甲種）各1紙附卷可稽（見偵卷第30至31頁）。按汽車
    行駛時，駕駛人應注意車前狀況及兩車併行之間隔，並隨時
    採取必要之安全措施；又行駛至交岔路口時，應注意遵守燈
    光號誌之指示，道路交通安全規則第94條第3項、第102條第
    1項第1款分別定有明文。本件被告甲○○駕駛車輛自應注意
    遵守上開規定，而依卷附道路交通事故調查報告表所載，當
    時天候晴，夜間有照明之市區○○路○○道路舖裝柏油且路
    面乾燥無缺陷、無障礙物、視距良好、行車管制號誌正常、
    有適當標誌等（見偵卷第8頁），並無不能注意之情形，竟
    疏於遵守號誌管制而闖越紅燈逕行左轉，復未注意車前狀況
    ，以致肇事使告訴人乙○○受有傷害，被告甲○○顯有過失
    ，被告甲○○過失之行為與告訴人乙○○前開傷害之間亦具
    有相當因果關係。又臺灣省臺北縣區車輛行車事故鑑定委員
    會臺灣省臺北縣區車輛行車事故鑑定委員會，均認因跡證不
    足，無法鑑定，有上開委員會鑑定函文在卷可據（見偵卷第
    72至73頁、本院卷第53頁），惟就告訴人乙○○之行向，根
    據上揭本院之論述，尚無法推論告訴人乙○○有違反號誌管
    制之情事，故該鑑定委員會所為無法鑑定之意見，洵不足取
    。又證人闕杏達雖曾於偵查中供稱：覺得告訴人騎乘機車之
    過失較大（見偵卷第46頁），然其於本院質問此節時證稱：
    係同事間討論，伊是聽同事說的，要以鑑定為準等語明確（
    見原審卷第46頁），顯見其所稱告訴人過失較重，純係傳聞
    ，並無根據，尚不足作為有利被告之判斷依據。
  (五)按鑑定人之鑑定僅係供事實審法院判斷、認定事實之證據資
    料之一端，鑑定人所為之鑑定意見於法並不能拘束法院之認
    定，法院所認定事實，固非不得參考鑑定人所為之鑑定意見
    ，然實則法院係本於其調查相關之證據資料所得之確切心證
    ，而為判斷。本件車禍經原審送請臺灣省臺北縣區車輛行車
    事故鑑定委員會、本院送請臺灣省臺北縣區車輛行車事故鑑
    定委員會鑑定，均認因跡證不足，無法鑑定，有上開委員會
    出具之函文附卷可稽，固無從將鑑定意見做為本案之參考，
    惟本院之心證已明，雖無鑑定資料，亦不影響本院之認定結
    果，被告以鑑定機構亦未能認定其有過失，即屬犯罪無法證
    明，尚非正確。至檢察官聲請再送其他單位鑑定亦無必要，
    附此敘明。
  (六)綜上所述，本件事證已臻明確，被告甲○○未注意車前狀況
    並闖紅燈，致發生本件車禍造成告訴人乙○○受傷，顯有過
    失，所辯要屬卸責之詞，不足採信，其犯行堪以認定，應予
    依法論科。
二、核被告甲○○所為，係犯刑法第284條第1項前段之過失傷害
    罪。被告行為後，刑法業於94年2月2日修正公佈，並於95年
    7月1日施行，刑法第284條第1項前段之過失傷害罪法定刑內
    有關得科處罰金刑部分，依修正後刑法施行法第1條之1及刑
    法第33條第5款等規定，所得科處之罰金刑，依被告行為時
    即修正前之刑法及罰金罰鍰提高標準條例之規定，該罪之罰
    金刑經提高倍數後，最高額雖與修正後之規定相同，惟最低
    額部分為新臺幣3元，顯較修正後為輕。因此，比較上述修
    正前、後之刑罰法律，修正後之相關規定既未較有利於被告
    ，自應適用被告行為時之罰金刑刑度相關規定。次按修正前
    刑法第62條係規定：「對於未發覺之罪自首而受裁判者，減
    輕其刑。但有特別規定者，依其規定。」；修正後則規定：
    「對於未發覺之罪自首而受裁判者，得減輕其刑。但有特別
    規定者，依其規定。」，修正前自首係必減，而修正後為得
    減，是以修正前之規定較有利於被告。被告甲○○於肇事後
    ，因路人報警處理，未報明肇事人姓名，員警前往現場處理
    時，被告甲○○在未被有偵查犯罪職權之公務員發覺前，向
    前往現場處理車禍之警員坦承為肇事者並願接受裁判，有臺
    北縣政府警察局道路交通事故肇事人自首情形紀錄表1紙附
    卷可憑（見偵卷第28頁），被告係對於未發覺之犯罪自首而
    接受裁判，應依修正前刑法第62條前段規定，減輕其刑。
三、原審據以論罪科刑，固非無據，惟中華民國96年罪犯減刑條
    例業經公布，並自96年7月16日起施行，被告所犯過失傷害
    罪，犯罪時間在96年4月24日以前，合於減刑條件，原審未
    及審酌適用該條例予以減刑，容有未洽。被告上訴否認犯罪
    固無理由，惟原判決既有上開可議之處，自應由本院將原判
    決撤銷改判。爰審酌被告素行尚稱良好，為中低收入戶有台
    北市低收入戶卡在卷可佐、因駕車疏忽而過失肇事，致告訴
    人受有左股骨粉碎性骨折、左小腿挫傷及撕裂傷、頭部外傷
    之傷害，迄今仍無法與告訴人達成民事和解，告訴人不願原
    諒被告及被告犯罪後否認犯行，未知悔改等一切情狀，仍按
    原判決量處如主文第二項所示之刑。再被告行為時之刑法第
    41條第1項前段規定：「犯最重本刑為5年以下有期徒刑以下
    之刑之罪，而受6個月以下有期徒刑或拘役之宣告，因身體
    、教育、職業、家庭之關係或其他正當事由，執行顯有困難
    者，得以1元以上3元以下折算1日，易科罰金。」，上開易
    科罰金折算標準，並依被告行為時之罰金罰鍰提高標準條例
    第2條前段（現已刪除，下稱修正前罰金罰鍰提高標準條例
    第2條）規定，就其原定數額提高為100倍折算1日，則被告
    行為時之易科罰金折算標準，應以銀元100元以上300元以下
    折算1日，經折算為新臺幣後，應以新臺幣300元以上900元
    以下折算1日；被告行為後之修正後刑法第41條第1項前段則
    規定：「犯最重本刑為5年以下有期徒刑以下之刑之罪，而
    受6個月以下有期徒刑或拘役之宣告者，得以新臺幣1, 000
    元、2,000元或3,000元折算1日，易科罰金。」，經比較修
    正前後之易科罰金折算標準，以適用被告行為時之修正前刑
    法第41條第1項規定，並同時引用被告行為時之修正前罰金
    罰鍰提高標準條例第2條之規定，較有利於被告，則應依修
    正後刑法第2條第1項前段，適用修正前刑法第41條第1項前
    段規定，定其易科罰金之折算標準。再被告合於中華民國96
    年罪犯減刑條例之減刑規定，依同條例第2條第1項第3款之
    規定，將原宣告之刑期減為二分之一，並依同前標準諭知易
    科罰金之折算標準，以資懲儆。
據上論斷，應依刑事訴訟法第369條第1項前段、第364條、第299
條第1項前段，刑法第2條第1項前段、第284條第1項前段、修正
前刑法第33條第5款、第41條第1項前段、第62條，刑法施行法第
1條之1、修正前罰金罰鍰提高標準條例第2條，現行法規所定貨
幣單位折算新臺幣條例第2條，中華民國96年罪犯減刑條例第2條
第1項第3款、第7條、第9條，判決如主文。
本案經檢察官呂光華到庭執行職務。
中    華    民    國    97    年    1     月    23    日
                  刑事第九庭審判長法  官  劉景星
                                  法  官  吳啟民
                                  法  官  王敏慧
以上正本證明與原本無異。
不得上訴。
                                  書記官  丁淑蘭
中    華    民    國    97    年    1     月    23    日
附錄本案論罪科刑法條全文：
中華民國刑法第284條
（過失傷害罪）
因過失傷害人者，處6月以下有期徒刑、拘役或5百元以下罰金，
致重傷者，處1年以下有期徒刑、拘役或5百元以下罰金。
從事業務之人，因業務上之過失傷害人者，處1年以下有期徒刑
、拘役或1 千元以下罰金，致重傷者，處 3 年以下有期徒刑、
 拘役或 2 千元以下罰金。


司法院資訊處製作；財團法人民間司法改革基金會備份。
